【裁判字號】    96,訴,189
【裁判日期】    970205
【裁判案由】    偽造文書等
【裁判全文】
臺灣桃園地方法院刑事判決               96年度訴字第189號
公  訴  人  臺灣桃園地方法院檢察署檢察官
被      告  乙○○
選任辯護人  何啟熏律師
上列被告因偽造文書案件，經檢察官提起公訴（95年度偵續一字
第21號），本院訊問被告後，被告為有罪陳述，經本院裁定改依
簡式審判程序，判決如下：
    主  文
乙○○行使偽造私文書，足以生損害於他人，處有期徒刑月，
如易科罰金，以銀元佰元折算壹日，減為有期徒刑壹月拾伍日
，如易科罰金，以銀元佰元折算壹日。緩刑貳年。
    事  實
一、乙○○之父鍾榮華前於民國92年2 月19日，因病住入財團法
    人天主教聖保祿修女會醫院（下稱聖保祿醫院）後，因病情
    惡化有病危可能，乙○○為能於鍾榮華過世後得以鍾榮華於
    臺灣郵政股份有限公司桃園福林郵局（下稱桃園福林郵局）
    立帳之帳戶「鍾榮華」、帳號「00000000000000」內（下稱
    鍾榮華郵政存簿儲金帳戶）鍾榮華所有存款辦理鍾榮華之喪
    事，雖明知鍾榮華於92年1 月間，已經同院診斷患有中度老
    人失智症（有效期間至93年2 月前重新鑑定止），其「臨床
    失智症評分量表」（CDR） 經鑑定為2 分，已呈現嚴重喪失
    記憶、對解決問題及分析事物之異同有嚴重困難、無法獨立
    勝任家庭的事務但外表看來正常、只能為簡單之家庭事務之
    症狀，對於所有存款財產之管理，顯已無法判別，竟仍基於
    未經鍾榮華同意持用鍾榮華印鑑填具郵政存簿儲金提款單並
    持郵政存簿儲向福林郵局詐為鍾榮華本人提領之犯意，意圖
    為自己及依法應支付鍾榮華喪葬費者之利益，先於92年2 月
    21日上午10時11分，在桃園福林郵局，以鍾榮華印鑑偽造提
    領金額為郵該局當日可提領最高金額之新臺幣（下同）1,50
    0,000 元之郵政存簿儲金提款單，將該提單及鍾榮華郵政存
    簿儲金帳戶存簿與印鑑交付該局行員，表示鍾榮華本人欲提
    領該筆款項，致使該局行員陷於錯誤，而將該筆金額交付乙
    ○○後，乙○○復接續於翌日（22日）上午9 時39分許，在
    同局內，以上開相同方法，將鍾榮華郵政存簿儲金帳戶內之
    餘款203,000 元提領完畢，共計詐領1,703,000 元，致生損
    害於桃園福林郵局經辦存款業務之正確性以及鍾榮華之其他
    繼承人。嗣鍾榮華於同年2 月22日過世後，乙○○雖以上開
    提領金額中之741,592 元，用以支付乙○○喪葬費，惟仍有
    961,408 元餘額尚未使用，因乙○○遲未將該筆金額提出於
    其他繼承人，經鍾榮華之其他繼承人即乙○○之母甲○○向
    財政部國稅局申請查詢鍾榮華財產資料後，始察覺上情。
二、案經甲○○訴由臺灣臺北地方法院檢察署呈請臺灣高等法院
    檢察署檢察長令轉臺灣桃園地方檢察署檢察官偵查起訴。
    理  由
一、本案被告所犯係死刑、無期徒刑或最輕本刑為三年以上有期
    徒刑以外之罪，於本院準備程序進行中，被告先就被訴事實
    為有罪之陳述，經本院告知簡式審判程序之旨，並聽取公訴
    人、被告及辯護人之意見後，由本院依刑事訴訟法第273 條
    之1 第1 項規定裁定進行簡式審判程序。
二、上開犯罪事實，業據被告於本院審理中坦承不諱，而鍾榮華
    於桃園福林郵局之存款提領情形，有中華郵政股份有限公司
    桃園郵局93年8 月18日桃營字第9350292001號函、94年2 月
    18日桃營字第0940100163號函、94年9 月26日桃營字第0940
    101059號函、95年11月16日桃營字第0950101553號函在卷可
    查，又鍾榮華罹患中度老人失智症之情，除具證人即鍾榮華
    於聖保祿醫院之主治醫師游致顯於偵查中證述在卷外，並有
    本院依職權函調之鍾榮華病歷資料、聖保祿醫院94年3 月3
    日桃聖業字第0940000017號函、94年9 月2 日桃聖業字第09
    40000170號函、95年7 月26日桃聖業字第0950000152號函、
    96年10月3 日桃聖業字第0960000231號函、96年12月26日桃
    聖業字第0960000321號函各一份在卷可稽，勘認被告具任意
    性自白核與事實相符，本案事證明確，被告犯行均堪認定，
    應予依法論罪科刑。
三、核被告乙○○所為，係犯行為當時之刑法第216 條、第210
    條之行使偽造私文書罪、第339條第1項之詐欺取財罪。被告
    以將鍾榮華郵政存簿儲金帳戶內之存款全數提領完畢之單一
    決意，先後二次以鍾榮華印鑑於郵政存簿儲金提款單偽造署
    押行為，已為其偽造私文書行為所吸收，不另論罪；又其偽
    造私文書之低度行為，復為其行使之高度行為吸收，亦不另
    論罪。檢察官雖認被告先後二次提領存款之行為係構成行為
    當時之刑法第56條之連續犯，惟被告既係基於將鍾榮華郵政
    存簿儲金帳戶內之存款全數提領完畢之單一決意而為提款，
    僅因郵局作業而於客觀上分為二日提領，是其各行為之獨立
    性極為薄弱，以視為數個舉動接續施行，合為包括一行為予
    以評價，而論以接續犯，應認較為合理。又其行使偽造私文
    書與詐欺二罪之間，有方法與結果牽連關係，應依行為當時
    之刑法第55條之牽連犯規定，從行使偽造私文書一重論處。
四、按「行為後法律有變更者，適用行為時之法律。但行為後法
    律有利於行為人者，適用最有利於行為人法律。」、「本法
    總則於其他法律有刑罰或保安處分之規定者，亦適用之。但
    其他法律有特別規定者，不在此限。」，94年2 月2 日修正
    公布並於95年7 月1 日施行之刑法第2 條第1 項定有明文（
    下稱修正後刑法；修正前刑法下稱修正前刑法），查被告為
    上開犯行後，修正後刑法已經施行，依上開規定，本案自應
    為新舊刑法之比較適用。茲依修正後刑法第2 條第1 項、第
    11條規定，並參酌最高法院九十五年度第八次、第二十一次
    刑事庭會議決議之新舊刑法適用原則，就上開各項足以影響
    本案行為可罰性範圍及其法律效果之相關新舊法律修正，比
    較本案新舊法律適用如下：
    (一)修正後刑法第339 條第1 項之法定罰金刑部分，由原定貨
      幣單位銀元1,000 元以下罰金（依罰金罰鍰提高標準條例
      第1 條前段，提高十倍，即銀元10,000元後，再依現行法
      規所定貨幣單位折算新臺幣條第2 條規定，以一銀元折算
      新臺幣三元，折算為新臺幣30,000元以下罰金），經依修
      正後刑法施行法第1 條之1 第1 項、第2 項但書規定，修
      正其貨幣單位為新臺幣，並就所定數額提高為三十倍，亦
      即修正為新臺幣30,000元以下罰金；而法定罰金刑最低度
      部分，由修正前刑法第33條第5 款規定為銀元1 元（依現
      行法規所定貨幣單位折算新臺幣條第2 條規定折算為新臺
      幣三元）以上，修正後刑法第33條第5 款則修正為新臺幣
      1,000 元以上，以百元計算；比較行為時法與裁判時法，
      關於罰金刑最高度部分，行為時法與裁判時法輕重相同，
      行為時法並無不利於被告情形，而就罰金刑最低度部分，
      行為時法較有利於被告；自應適用修正前刑法處罰。
    (二)修正前刑法第55條之牽連犯規定，業經修正後刑法刪除，
      於新法施行後，被告之有牽連關係之數犯罪行為，應予分
      論併罰。此刪除雖非犯罪構成要件之變更，但顯已影響行
      為人刑罰之法律效果，自屬法律有變更，比較新舊法結果
      ，仍應適用較有利於被告之行為時法律即修正前刑法第55
      條規定，論以連續犯。
    (三)修正前刑法之易科罰金折算標準，依修正前刑法第41條第
      1 項前段、95年5 月17日刪除並自同年7 月1 日施行之罰
      金罰緩提高標準條例第2 條（下稱刪除前罰金罰緩提高標
      準條例）、現行法規所定貨幣單位折算新臺幣條第2 條等
      規定為折算後，係以新臺幣300 元以上900 元以下折算一
      日；而修正後刑法之易科罰金折算標準，依修正後刑法第
      41條第1 項前段規定，係得以新臺幣1,000 元、2,000 元
      或3,000 元折算一日。是就易科罰金之折算標準部分，係
      以行為時法即修正前刑法有利於被告。
    (四)綜上，本案經全部罪刑為比較結果，除新舊法處罰之輕重
      相同，無比較適用問題，而應依一般法律適用原則，適用
      裁判時法之事項外，以修正前刑法最有利於被告，是本件
      應適用修正前刑法規定，對被告論罪科刑。
五、核被告乙○○所為，係犯修正後刑法第216 條、第210 條之
    行使偽造私文書罪、修正前刑法第339 條第1 項之詐欺取財
    罪。被告先後二次以鍾榮華印鑑於郵政存簿儲金提款單偽造
    署押行為，已為其偽造私文書行為所吸收，不另論罪；又其
    偽造私文書之低度行為，復為其行使之高度行為吸收，亦不
    另論罪。以將鍾榮華郵政存簿儲金帳戶內之存款全數提領完
    畢之單一決意，依桃園福林郵局作業規程分二次將該帳戶內
    存款提領完畢，係犯罪行為之繼續，為接續犯，係屬單純一
    罪。又其行使偽造私文書與詐欺二罪之間，有方法與結果牽
    連關係，應依修正前刑法第55條之規定，從較重之行使偽造
    私文書罪論處。爰審酌本案係因鍾榮華、甲○○、乙○○間
    因鍾榮華與甲○○長期分居、鍾榮華歸由乙○○照顧，其夫
    妻、母子間所存之恩怨所致，而乙○○於本院審理中已與甲
    ○○達成和解，並已由甲○○於調解成立時撤回告訴，有調
    解程序筆錄以及調解筆錄在卷可稽，並斟酌被告其犯案之動
    機、所得利益、及所生危害等一切情狀，量處如主文所示之
    刑，併諭知易科罰金之折算標準，以示懲儆。又被告本案之
    犯罪時間係在96年4 月24日以前，所犯罪名與宣告刑，均合
    於減刑條件，且無同條例規定不得減刑之事由，依中華民國
    九十六年罪犯減刑條例第7 條、第2 條第1 項第3 款規定，
    應減其刑二分之一，爰依上開規定，於主文減其宣告刑，並
    依同條例第9 條規定，諭知易科罰金之折算標準。按犯罪在
    修正後刑法施行前，於修正後刑法施行後，關於緩刑之宣告
    ，因宣告緩刑要件之變更，非屬刑法第2 條所稱法律之變更
    ，無新舊刑法罪刑比較之問題，應適用修正後法第74條之規
    定（最高法院九十五年度第八次刑事庭會議決議要旨參照）
    。被告前未曾受有期徒刑以上刑之宣告，有臺灣高等法院被
    告全國前案紀錄表在卷可按，其因思慮不周，致犯本罪，惟
    犯後坦承犯行，尚知悔悟，信其經此追訴審判後，當知警惕
    而無再犯之虞，本院綜核上開各情後，認對其宣告之刑以暫
    不執行為適當，爰依修正後刑法第74條第1 項第1 款規定，
    宣告緩刑二年。
據上論斷，應依刑事訴訟法第273 條之1 第1 項、第299 條第1
項前段，修正後刑法第2 條第1 項前段、第216 條、第210 條、
第74條第1 項第1 款，修正前刑法第339 條第1 項、第55條、第
第41條第1 項，罰金罰鍰提高標準條例第1 條前段、刪除前罰金
罰緩提高標準條例第2 條，中華民國九十六年犯罪減刑條例第2
條第1 項第3 款、第7 條、第9 條，判決如主文。
本案經檢察官何治蕙到庭執行職務。
中    華    民    國    97    年    2     月    5     日
                  刑事第十庭  法  官  陳世旻
以上正本證明與原本無異。
如不服本判決，應於送達後10日內，向本院提出上訴狀。
                              書記官  劉璟佳
中    華    民    國    97    年    2     月    5     日
附錄：（所犯法條）
中華民國刑法第216條（行使偽造變造或登載不實之文書罪）
行使第210 條至第215 條之文書者，依偽造、變造文書或登載不
實事項或使登載不實事項之規定處斷。
中華民國刑法第210條（偽造變造私文書罪）
偽造、變造私文書，足以生損害於公眾或他人者，處5 年以下有
期徒刑。


司法院資訊處製作；財團法人民間司法改革基金會備份。
